臺灣高等法院民事判決
109年度重上字第630號
上  訴  人  政晟建材有限公司


法定代理人  蔡宏裕  
訴訟代理人  陳玉民律師
            陳俊翔律師
            黃仕翰律師
複代理人    蘇庭萱律師
被上訴人    郭國能  
            郭文達  
            郭麗君  
            郭明宗  

            郭嬌戀  
            郭陳秋子
            郭明昌  
            郭麗齡  

            郭莉杉  
            郭招治  
            郭錫福  
            郭素卿  
            郭春富  
            郭瓈樺  
            郭天賜  
            郭滿祝  
            郭素梅  


共      同
訴訟代理人  黃敬唐律師
            劉昌樺律師
上列當事人間請求給付租金等事件，上訴人對於中華民國109年2
月27日臺灣士林地方法院108年度訴字第986號第一審判決提起上
訴，本院於110年1月13日言詞辯論終結，判決如下：
    主  文
上訴駁回。
第二審訴訟費用由上訴人負擔。
原判決主文第一、二項應減縮為：「㈠被告應給付原告郭國能、
郭文達、郭麗君、郭明宗、郭嬌戀、郭陳秋子、郭明昌、郭麗齡
、郭莉杉、郭招治、郭錫福、郭素卿、郭春富、郭瓈樺各如附表
三之欄位C編號一至十四所示之金額，及均自民國一0九年十二月
三日起至清償日止，按年息百分之五計算之利息；㈡被告應給付
原告郭天賜、郭滿祝、郭素梅各如附表三之欄位C編號十五至十
七所示之金額，及均自民國一0九年十二月三日起至清償日止，
按年息百分之五計算之利息。」。
    事實及理由
壹、程序部分：
一、按解散之公司除因合併、分割或破產而解散外，應行清算；
    解散之公司，於清算範圍內，視為尚未解散，公司法第24條
    、第25條定有明文。清算人應於清算開始及完結時，向法院
    聲報，否則公司之清算程序尚難認為已完結，其法人格於清
    算範圍內，仍然存續（最高法院78年度台上字第451號、76
    年度台上字第1275號裁判要旨）。有限公司之清算，以全體
    股東為清算人，但公司法或章程另有規定或經股東決議，另
    選清算人者，不在此限，公司法第113條準用同法第79條亦
    有明定。上訴人政晟建材有限公司（下稱政晟公司）原法定
    代理人為蔡宏裕，於本院審理中之民國109年3月20日決議解
    散，並選任蔡宏裕擔任清算人，有臺北市政府109年3月26日
    府產經商字第10947789400號函、政晟公司變更登記表及股
    東同意書（見本院卷二第155頁至第161頁）可按，並經其具
    狀聲明承受訴訟並追認先前訴訟程序（見本院卷二第153頁
    ），核與民事訴訟法第175條規定相符，應予准許。
二、次按不變更訴訟標的，而補充或更正事實上或法律上之陳述
    者，非為訴之變更或追加，民事訴訟法第256條定有明文。
    被上訴人於原審聲明：㈠上訴人應給付被上訴人郭國能、郭
    文達、郭麗君、郭明宗、郭嬌戀、郭陳秋子、郭明昌、郭麗
    齡、郭莉杉、郭招治、郭錫福、郭素卿、郭春富、郭瓈樺各
    如附表一之欄位A所示之金額，及均各自起訴狀繕本送達翌
    日起至清償日止，按年息百分之五計算之利息；暨自起訴狀
    繕本送達翌日起至返還臺北市○○區○○段○○段000地號土地（
    下稱系爭土地）之日止，按月給付被上訴人郭國能、郭文達
    、郭麗君、郭明宗、郭嬌戀、郭陳秋子、郭明昌、郭麗齡、
    郭莉杉、郭招治、郭錫福、郭素卿、郭春富、郭瓈樺各如附
    表一之欄位B所示之金額；㈡上訴人應給付被上訴人郭天賜、
    郭滿祝、郭素梅各如附表一之欄位A所示之金額，及均各自
    民事準備㈡狀繕本送達翌日起至清償日止，按年息百分之五
    計算之利息；暨自民事準備㈡狀繕本送達翌日起至返還系爭
    土地之止，按月給付被上訴人郭天賜、郭滿祝、郭素梅各如
    附表一之欄位B所示之金額；㈢願供擔保，請准宣告假執行。
    嗣因上訴人已於109年9月3日返還系爭土地而於本院減縮為
    ：㈠上訴人應給付被上訴人郭國能、郭文達、郭麗君、郭明
    宗、郭嬌戀、郭陳秋子、郭明昌、郭麗齡、郭莉杉、郭招治
    、郭錫福、郭素卿、郭春富、郭瓈樺各如附表三之欄位C所
    示之金額，及均自109年12月3日起至清償日止，按年息百分
    之5計算之利息；㈡上訴人應給付被上訴人郭天賜、郭滿祝、
    郭素梅各如附表三之欄位C所示之金額，及均自109年12月3
    日起至清償日止，按年息百分之5計算之利息，經核並未變
    更訴訟標的，而僅為更正事實上之陳述，合於上開規定，應
    予准許。
貳、實體部分：
一、被上訴人主張：被上訴人郭國能、郭文達、郭麗君、郭明宗
    、郭嬌戀、郭陳秋子、郭明昌、郭麗齡、郭莉杉、郭招治及
    訴外人郭國興、郭蘇洋子、郭文智、郭文輝、郭文禮、郭文
    薰、呂俊榮就系爭土地與訴外人吳榮於98年10月5日訂立土
    地租賃契約（下稱系爭租約），郭國興死亡由其繼承人即被
    上訴人郭招治、郭素卿、郭春富、郭瓈樺、郭錫福、郭天賜
    、郭滿祝、郭素梅繼承，且被上訴人均為系爭土地之共有人
    （應有部分比例詳附表一應有部分比例欄所示）。而系爭租
    約約定租賃期間自100年10月1日起至107年9月30日止，租金
    每月新臺幣（下同）26萬5,000元，吳榮嗣於98年10月23日
    以宏國開發工業股份有限公司（下稱宏國公司）名義與上訴
    人訂立宏國土資場合作經營契約書，將系爭土地轉租予上訴
    人，作為土資廠洗砂之用，租金每月為27萬1,830元，且依
    系爭租約第6條第2項約定，吳榮應於租期屆滿後將系爭土地
    回復原狀，並點交予被上訴人，惟吳榮並未依約回復原狀返
    還系爭土地，而系爭土地仍由上訴人無權占用至109年9月30
    日始返還被上訴人，致系爭土地之共有人即被上訴人受有相
    當於租金之損害，依民法第179條規定，請求上訴人返還如
    附表三所示之不當得利等語。爰求為上訴人給付被上訴人各
    如附表三之欄位C所示之金額，及均自本院民事答辯㈣狀送達
    之翌日即109年12月3日起加付按法定利率計算遲延利息之判
    決。原審就此部分為上訴人敗訴之判決，上訴人提起上訴，
    被上訴人於本院答辯聲明：上訴駁回。
二、上訴人則以：上訴人與吳榮間之租賃契約係至政府徵收系爭
    土地或營運期限屆滿止，上訴人無從知悉系爭租約之約定期
    限為何；又上訴人於系爭租約結束後，即欲自系爭土地撤離
    ，惟卻遭吳榮以挖土機、垃圾、石塊等物封住系爭土地聯外
    之往來道路，致上訴人無從撤離，上訴人並無計劃繼續利用
    系爭土地，而無使用利益存在，被上訴人主張之不當得利實
    乃吳榮之行為所致之強迫得利。被上訴人於108年11月3日、
    同年12月10日、同年月11日進出系爭土地，乃吳榮允上訴人
    以其他路徑進出以撤離系爭土地，目的乃回復原狀，並非以
    之為洗砂場之用。縱認上訴人機具因吳榮之故而留置系爭土
    地，外觀存有使用利益之狀態，惟系爭土地於107年4月28日
    起已無法作為土資廠經營之用，土地價值與系爭租約簽訂時
    迥異，考量其原屬農業用地，且為袋地，依土地法第105條
    準用第91條第1項規定，並審酌系爭土地位置，系爭土地之
    租金亦不應超過土地申報總價年息百分之2至百分之3，並應
    慮及上訴人實際留置面積與系爭土地之比例不到百分之10，
    尤以上訴人自始均未使用系爭土地之全部面積，上訴人所請
    ，實屬過高。再者，被上訴人依系爭租約第8條第2項本可以
    向吳榮主張損害賠償預定總額違約金，而就其所受損害已可
    填補，被上訴人自無損害可言，況本案起訴之初係以不真正
    連帶債務向上訴人及吳榮請求，被上訴人既已與吳榮和解，
    就吳榮所給付之和解金額155萬元自應予扣除等語，資為抗
    辯。於本院聲明：(一)原判決廢棄；(二)上廢棄部分，被上
    訴人在第一審之訴及假執行之聲請均駁回；㈢如受不利判決
    ，願供擔保，請准免為假執行。
三、查被上訴人與訴外人郭國興（已死亡，被上訴人郭招治、郭
    素卿、郭春富、郭瓈樺、郭錫福、郭天賜、郭素梅、郭滿祝
    等八人為其繼承人）、郭蘇洋子、郭文智、郭文輝、郭文禮
    、郭文薰、呂俊榮和訴外人吳榮就系爭土地於98年10月5日
    訂定系爭租約，租賃期間自100年10月1日起至107年9月30日
    止，租金為每月26萬5000元，系爭租約已於107年9月30日因
    租期屆滿而終止，吳榮承租後復於98年10月23日以宏國公司
    名義，將系爭土地轉租予上訴人，作為土資廠洗砂之用，租
    金每月為27萬1,830元，吳榮於租期屆滿後並未依約回復原
    狀返還系爭土地，仍由上訴人占用迄至109年9月30日始返還
    被上訴人等情，有系爭租約（見原審卷一第36-39頁）、土
    地登記謄本（見原審卷一第41-46頁）、宏國土資場合作經
    營契約書（見原審卷一第71-75頁）、返還土地證明書（見
    本院卷一第354頁）可按，並為兩造所不爭。被上訴人主張
    上訴人自107年10月1日起無權占用系爭土地全部，迄至109
    年9月30日始返還被上訴人，致被上訴人受有每月以26萬500
    0元計算相當於租金之損害，依民法第179條規定，請求上訴
    人返還如附表三所示之不當得利，為上訴人所否認，並以前
    詞置辯。是本件爭點為：㈠被上訴人依民法第179條規定，請
    求上訴人給付如附表三所示相當於租金之不當得利數額，有
    無理由？㈡被上訴人主張以每月26萬5000元計算本件相當於
    租金之不當得利，其金額有無過高？㈢被上訴人主張上訴人
    無權占有使用系爭土地面積為全部，有無理由？㈣上訴人主
    張就本件被上訴人請求相當於租金之不當得利金額應扣除被
    上訴人與吳榮達成和解之數額，有無理由？本院茲析述如下
    ：
  ㈠按無法律上之原因而受利益，致他人受損害者，應返還其利
    益，民法第179條前段定有明文。又無權占有他人土地，可
    能獲得相當於租金之利益，為社會通常之觀念，最高法院61
    年度台上字第1695號判決意旨足資參照。經查：
  ⒈系爭租約已於107年9月30日因租期屆滿而終止，吳榮於租期
    屆滿後依約即應回復原狀返還系爭土地，兩造間並無任何租
    賃關係存在，是縱上訴人抗辯其與吳榮間存有租賃關係，然
    基於債權債務相對性原則，上訴人尚不得以此執以對抗被上
    訴人，是自107年9月30日租期屆滿後，上訴人繼續占有使用
    系爭土地即屬無權占有。況上訴人與吳榮（按係以宏國公司
    名義出租）間就系爭土地之租約，亦經臺灣士林地方法院10
    3年度訴字第1249號、本院104上易1149號民事判決認定，宏
    國公司與上訴人間之租約已於103年5月2日終止，是憑上益
    見上訴人占有使用系爭土地應屬無權占有。上訴人雖抗辯稱
    其並非占有使用系爭土地全部，然觀諸前開宏國土資場合作
    經營契約書（見原審卷一第71-75頁）之內容，可知吳榮係
    將系爭土地全部轉租予上訴人，作為土資廠洗砂及通行道路
    使用，且上訴人於108年10月2日原審審理時亦已自認：上訴
    人之廠房、怪手、機具、洗砂設備均位於系爭土地上，上訴
    人確實使用系爭土地之全部等語明確（見原審卷一第149頁
    ），上訴人嗣雖改辯稱並未使用系爭土地全部云云，然此應
    由上訴人提出證據證明前開自認與事實不符（民事訴訟法第
    279條第3項規定參照），惟上訴人迄無提出事證證明其所使
    用系爭土地範圍非為全部，況參照本院所調取原法院109年
    度聲字第128號保全證據事件，承審法官於109年7月3日至系
    爭土地現場勘驗結果略以：「…二、請聲請人導引至281地號
    土地，經現場確認地上有鋪設鋼板作為通道，地上之鋼板為
    聲請人所鋪設，經聲請人法定代理人確認無誤。入口處有堆
    置部分石塊及怪手機具，怪手機具經確認屬聲請人所有。聲
    請人於281地號土地上有架設鐵皮簡易廠房，放置砂石機具
    使用。三、281地號土地其中一側目前以鋼板作為區隔，據
    相對人代理人稱其先前至現場勘查時並無作為區隔之鋼板。
    四、與聲請人確認現場281地號空地部分做何使用，聲請人
    法定代理人稱先前做砂石場時用來堆置砂石使用…。五、281
    地號土地其中一處有放置4個貨櫃屋，並架設鐵皮遮雨設施
    ，據聲請人法定代理人稱此為聲請人之辦公處所。六、由於
    聲請人主張占有部分是以現場鐵皮增建物、機具擺放及貨櫃
    堆置等，認為屬於聲請人現在占有使用之範圍，…七、今日
    勘驗現場，就聲請人使用281地號土地範圍，有以鋼板、石
    塊及增建物等物與外界作為區隔，出入口至少有一台大型機
    具之空間可作為通行，目前擺放在出入口之機具，聲請人法
    定代理人亦自陳係聲請人之機具，聲請人雖主張部分機具、
    增建及貨櫃等物有占有281地號土地局部，惟就今日現場以
    肉眼觀之，目前空地之範圍仍與增建、貨櫃等物形成一個占
    有之區塊。」等語（見保全證據卷第83至85頁)，益證依到
    場勘驗之法官以肉眼目視觀之，認定系爭土地空地仍與上訴
    人所搭建之增建物及貨櫃屋等物品形成一個占有之區塊，上
    訴人並非僅占用系爭土地之局部，而係系爭土地全部，至為
    灼然，則上訴人空言抗辯其占有使用系爭土地並非全部云云
    ，應無可採。
  ⒉上訴人雖抗辯稱其欲自系爭土地撤離，係遭吳榮刻意以機具
    、石塊等物阻撓其撤場，其並無計劃繼續使用系爭土地，被
    迫占用系爭土地為遭強迫得利，其並未獲有任何利益云云；
    惟查，上訴人所屬之砂石車仍有於108年11月3日、同年12月
    10日、同年月11日、109年1月10日、同年月11日、同年月13
    日、同年月19日、同年月20日等期日載運砂石進出系爭土地
    等情，業據被上訴人提出現場錄影影像光碟、翻拍照片等件
    為證（見原審卷一第246-252頁、原審卷二第34-45頁、卷附
    證物袋之影片光碟），而觀諸上開現場照片均可見上訴人仍
    持續以砂石車載運砂石進出系爭土地，並無遭強迫得利之情
    。上訴人雖辯稱係經與吳榮協調而得以在上開期日進出砂石
    廠至聯外道路以進行撤場，其他期日仍無法進出云云，然參
    諸前開現場照片，均未見上訴人有何撤離之情景，反見上訴
    人之砂石車仍有傾倒砂石，怪手亦持續協助整理及清運，足
    見上訴人仍持續經營洗砂作業，而未有何撤離之情，上訴人
    此部分抗辯即難採信。況上訴人於108年10月2日原審審理時
    亦已自認：由於臺北市政府給予砂石業者有展延3次牌照的
    機會，上訴人已經展延過1次，還有兩次機會，上訴人希望
    能夠繼續展延，就系爭土地繼續作砂石業使用等語（見原審
    卷一第149頁），而吳榮所負責之宏國公司亦早於108年8月2
    7日即函臺北市建築管理工程處請准繼續經營系爭宏國土資
    場，就系爭土地繼續作砂石業使用（見本院卷一第364至365
    頁），顯見上訴人並未有其所稱沒有計劃繼續占用系爭土地
    作為經營砂石業之用，亦無遭強迫得利之情，則上訴人猶空
    言抗辯其並無計劃以系爭土地繼續經營砂石業，係遭吳榮阻
    擋其撤場，而致強迫得利云云，顯屬無據。
  ㈡又按租金之數額，尚須斟酌基地之位置，工商業繁榮之程度
    ，承租人利用基地之經濟價值及所受利益等項，並與鄰地租
    金相比較，以為決定（最高法院68年度台上字第3071號判決
    參照），查系爭土地位在臺北市北投區焚化爐附近，位在洲
    美快速道路承德路閘道口迴轉處一節，為兩造所未爭執（見
    原審卷二第54-55頁），又吳榮依系爭租約原先承租系爭土
    地繳納之租金為26萬5,000元，業經認定如前，吳榮復將系
    爭土地交付上訴人使用，上訴人每月須繳納27萬1,830元予
    吳榮經營之宏國公司一節，亦有卷附宏國土資場合作經營契
    約書可佐（見原審卷一第72-73頁），依上，系爭土地自107
    年9月30日租期屆滿後，即由上訴人無權占用至109年9月30
    日始返還被上訴人，致系爭土地之共有人即被上訴人受有相
    當於租金之損害，本院審酌被上訴人提供錄影翻拍相片之現
    場使用目的及基地所在位置，並對照被上訴人原先出租系爭
    土地可獲得之租金利益，上訴人使用系爭土地每月須繳納27
    萬1,830元予吳榮經營之宏國公司等情，認被上訴人請求每
    月26萬5,000元相當租金之不當得利，應屬適當。是上訴人
    依民法第179條規定，求為判決上訴人應給付被上訴人各如
    附表三之欄位C所示之金額，及均自本院民事答辯㈣狀送達（
    見本院卷二第57、79頁）之翌日即109年12月3日起至清償日
    止，按年息百分之5計算之法定遲延利息，即屬有據。至上
    訴人雖抗辯稱被上訴人請求相當於租金之不當得利金額應扣
    除被上訴人與吳榮達成和解之數額云云，然查，被上訴人係
    依照系爭租約第8條第2項請求吳榮給付違約金，而於訴訟中
    達成和解；上訴人則因其無權占用系爭土地，獲得相當於租
    金之利益，並使被上訴人受有無法利用土地之損害，被上訴
    人依民法第179條之規定請求上訴人政晟公司給付相當於租
    金之不當得利，兩者之給付原因、給付主體、請求依據均不
    相同，自不得以被上訴人與吳榮就違約金部分達成和解為由
    ，認定上訴人並未獲得利益，從而，上訴人抗辯應扣除被上
    訴人與吳榮達成和解之數額云云，即屬無據。
四、綜上所述，被上訴人依民法第179條規定，求為判決上訴人
    應給付被上訴人各如附表三之欄位C所示之金額，及均自109
    年12月3日起至清償日止，按年息百分之5計算之利息，為有
    理由，應予准許。原審就此部分為上訴人敗訴之判決，並無
    違誤。上訴意旨指摘原判決不當，求予廢棄改判，為無理由
    ，應駁回其上訴，並應將原審判決主文第一、二項減縮如本
    院主文第三項所示。
五、本件事證已臻明確，兩造其餘之攻擊或防禦方法及所用之證
    據，經本院斟酌後，認為均不足以影響本判決之結果，爰不
    逐一論列，附此敘明。
六、據上論結，本件上訴為無理由，依民事訴訟法第449條第1項
    、第78條，判決如主文。
中　　華　　民　　國　　110 　年　　1 　　月　　27　　日
                  民事第十六庭  
                      審判長法  官  朱耀平
                            法  官  邱育佩
                            法  官  呂明坤
正本係照原本作成。
如不服本判決，應於收受送達後20日內向本院提出上訴書狀，其
未表明上訴理由者，應於提出上訴後20日內向本院補提理由書狀
（均須按他造當事人之人數附繕本）上訴時應提出委任律師或具
有律師資格之人之委任狀；委任有律師資格者，另應附具律師資
格證書及釋明委任人與受任人有民事訴訟法第466條之1第1項但
書或第2項（詳附註）所定關係之釋明文書影本。如委任律師提
起上訴者，應一併繳納上訴審裁判費。
中　　華　　民　　國　　110 　年　　1 　　月　　27　　日
　　　　　　　　　　　　　
　　　　　　　　　　　　　  書記官  張淑芳 
附註：
民事訴訟法第466條之1（第1項、第2項）：
對於第二審判決上訴，上訴人應委任律師為訴訟代理人。但上訴
人或其法定代理人具有律師資格者，不在此限。
上訴人之配偶、三親等內之血親、二親等內之姻親，或上訴人為法人、中央或地方機關時，其所屬專任人員具有律師資格並經法院認為適當者，亦得為第三審訴訟代理人。　　　　　　　　　　　　　　




附表三
編號 地主姓名(A) 持分比例(B) 請求相當於租金之不當得利之期間 相當於租金之不當得利[1](C) 1 郭國能 1/10 107年10月至109年9月(共24個月) 636,000元 【計算式：(265000元*24) *1/10＝636,000元，元以下四捨五入】 2 郭文達 1/15 107年10月至109年9月(共24個月) 424,000元 【計算式：(265000元*24) *1/15＝424,000元，元以下四捨五入】 3 郭麗君 1/15 107年10月至109年9月(共24個月) 424,000元 【計算式：(265000元*24) *1/15＝424,000元，元以下四捨五入】 4 郭明宗 1/15 107年10月至109年9月(共24個月) 424,000元 【計算式：(265000元*24) *1/15＝424,000元，元以下四捨五入】 5 郭嬌戀 1/10 107年10月至109年9月(共24個月) 636,000元 【計算式：(265000元*24) *1/10＝636,000元，元以下四捨五入】 6 郭陳秋子 1/40 107年10月至109年9月(共24個月) 159,000元 【計算式：(265000元*24) *1/40＝159,000元，元以下四捨五入】 7 郭明昌 1/40 107年10月至109年9月(共24個月) 159,000元 【計算式：(265000元*24) *1/40＝159,000元，元以下四捨五入】 8 郭麗齡 1/40 107年10月至109年9月(共24個月) 159,000元 【計算式：(265000元*24) *1/40＝159,000元，元以下四捨五入】 9 郭莉杉 1/40 107年10月至109年9月(共24個月) 159,000元 【計算式：(265000元*24) *1/40＝159,000元，元以下四捨五入】 10 郭招治 9/80 107年10月至109年9月(共24個月) 715,500元 【計算式：(265000元*24) *9/80＝715,500元，元以下四捨五入】 11 郭錫福 1/80 107年10月至109年9月(共24個月) 79,500元 【計算式：(265000元*24) *1/80＝79,500元，元以下四捨五入】 12 郭素卿 1/80 107年10月至109年9月(共24個月) 79,500元 【計算式：(265000元*24) *1/80＝79,500元，元以下四捨五入】 13 郭春富 1/80 107年10月至109年9月(共24個月) 79,500元 【計算式：(265000元*24) *1/80＝79,500元，元以下四捨五入】 14 郭瓈樺 1/80 107年10月至109年9月(共24個月) 79,500元 【計算式：(265000元*24) *1/80＝79,500元，元以下四捨五入】 15 郭天賜 1/80 107年10月至109年9月(共24個月) 79,500元 【計算式：(265000元*24) *1/80＝79,500元，元以下四捨五入】 16 郭素梅 1/80 107年10月至109年9月(共24個月) 79,500元 【計算式：(265000元*24) *1/80＝79,500元，元以下四捨五入】 17 郭滿祝 1/80 107年10月至109年9月(共24個月) 79,500元 【計算式：(265000元*24) *1/80＝79,500元，元以下四捨五入】